臺灣臺南地方法院民事判決
110年度重國字第3號
原      告  謝金宗  
            鄭渝禎  
共      同
訴訟代理人  陳進長律師
被      告  經濟部工業局

法定代理人  呂正華  
訴訟代理人  林世勳律師
上列當事人間請求國家賠償事件，經本院於民國111年1月5日言
詞辯論終結，判決如下：
    主    文
原告之訴駁回。
訴訟費用由原告負擔。 
    事實及理由
甲、程序方面：
一、按依國家賠償法第3條第1項請求損害賠償者，以該公共設施
     之設置或管理機關為賠償義務機關；又依國家賠償法請求
    損 害賠償時，應先以書面向賠償義務機關請求之；賠償義
    務機 關拒絕賠償，或自提出請求之日起逾30日不開始協議
    ，或自 開始協議之日起逾60日協議不成立時，請求權人得
    提起損害 賠償之訴，國家賠償法第9條第2項、第10條第1項
    及第11條第1項前段分別定有明文。
二、本件原告主張被告為臺南市安南區科技五路之道路及其附屬
    之行道樹之設置及管理機關，被告於該路段上之安全島種植
    海檬果（下稱系爭公共設施），而有落果掉落地面，致被害
    人丙○○騎乘之機車，於行經該路段時，輾壓落果或閃避不及
    ，因而滑倒，導致死亡，原告乙○○、甲○○二人為被害人之父
    母（以下分別以姓名稱呼、合稱時記載原告），就其等所受
    損害以書面向被告請求國家賠償，已據被告函覆拒絕賠償在
    案等情，業經原告提出被告於民國110年6月28日函覆之拒絕
    賠償理由書附卷可憑，是原告已依上開國家賠償法規定，踐
    行與賠償義務機關之協議先行程序，原告於被告拒絕賠償後
    ，提起本件訴訟，程序上並無不合，先予敘明。
乙、實體方面：
一、原告主張：原告之女兒即被害人丙○○個性較正直，從小到大
    都是資優班，很有主見，曾在ＯＯＯＯ工作，並非騎車馬虎的人
    。而被害人於109年10月19日下午1點47分騎乘機車，自臺南
    市安南區安明路（台17線）右轉進入台南科技工業區（下稱
    台南科工區）之科技五路，欲至ＯＯＯＯＯＯ股份有限公司（下稱
    ＯＯ公司）上班，在科技五路上摔倒並因而死亡（下稱系爭事
    故）；被害人乃係因科技五路上安全島種植之海檬果植栽落
    果大量掉落於地面，造成被害人騎乘之機車閃避不及並輾壓
    落果重心不穩滑倒，被害人因而死亡。且從警察局之道路交
    通事故照片，可看出落果已經乾枯，機車若輾壓到乾枯的落
    果並不會出汁，只會滑倒，所以現場才沒有落果汁液殘留的
    痕跡，又從落果已經乾枯，可證被告對於路面的清掃未盡該
    盡的義務，此外，科技五路並未劃分快慢車道，縱使被害人
    行駛内側車道，因内側車道無禁行機車標示，被害人並無違
    反道路交通安全規則。原告因認被告對於行道樹落果欠缺管
    理養護，為被害人發生事故之主要原因，遂於110年5月向被
    告請求國家賠償，惟被告以系爭事故與行道樹落果欠缺因果
    關係為由，拒絕賠償。為此，乙○○依法得請求殯葬費用新臺
    幣（下同）404,450元、增加生活上需要之費用153,870元、
    扶養費1,322,412元及精神慰撫金200萬元，合計3,880,732
    元；甲○○依法得請求增加生活上需要之費用153,870元、扶
    養費1,478,151元及精神慰撫金200萬元，合計3,632,021元
    ，乙○○僅一部請求被告賠償3,622,412元，甲○○僅一部請求
    被告賠償3,478,151元，逾前開金額部分，原告均不再請求
    。並聲明：㈠被告應給付乙○○3,622,412元，並自起訴狀繕本
    送達翌日起至清償日止，按週年利率百分之五計算之利息。
    ㈡被告應給付甲○○3,478,151元，並自起訴狀繕本送達翌日起
    至清償日止，按週年利率百分之五計算之利息。
二、被告則以：
  ㈠科技五路安全島上種植之海檬果植栽，並無落果大量掉落於
    地面，且無被害人丙○○騎乘之機車閃避不及，並輾壓落果，
    重心不穩滑倒之情形。觀諸道路交通事故照片中，除編號2
    、3號照片係海檬果果實之特寫照片外，其他照片亦有對於
    科技五路路況之拍攝，惟照片中並無見到大量落果之情形。
    且上開照片中，均無被害人輾壓海檬果導致機車滑行，而留
    有刮地痕之情形。又本件事故地點周遭有8支監視器，其中
    億進ch02、億進ch03、億進ch04之監視器皆有攝錄到事故機
    車，且欽揚ch04之監視器有攝錄到事故發生當時白色安全帽
    彈飛之畫面，惟距離較遠，不甚清晰。而本院於110年11月1
    8日當庭勘驗光碟影片結果，亦無從證明系爭事故與落果有
    因果關係。且因台南科工區位於濱海之處，係海埔地，其土
    質多鹽分，故選擇海檬果為行道樹，並無不當。
  ㈡被告對於工業區整體公共設施維護管理工作內容包含：安全
    、損害及緊急事故巡檢（每日巡檢二次，每週至少二次夜間
    巡檢）、環境清潔維護、植栽路樹修整及砍草（每二個月至
    少一次）。且此項勞務工作，被告亦有發包予訴外人再興工
    程行履行；又當日天氣晴朗無風，樹木樹幹外觀正常，路面
    無果實及雜物等，此一路況亦可由系爭現場當日路口監視器
    影像、發現事故之貨車司機之行車紀錄器畫面及電視新聞畫
    面可稽。另依臺南市政府交通局109年10月30日辦理本件肇
    事案件會勘紀錄結論第一項記載：「本案係機車駕駛未注意
    車前狀況肇事，事故路段相關交通標誌標線設施尚屬完善，
    本案肇因尚無涉交通工程設施」，可知被告於系爭公共設施
    並無欠缺管理之情形。
  ㈢退步言之，縱認為被告有賠償責任（假設語，被告否認），
    原告請求之損害賠償項目及金額，亦有下列疑義：
    ⒈殯葬費用404,450元部分：被告對原告請求之殯葬費用單據
      之真正固無爭執，惟費用金額是否逾合理範圍，仍應斟酌
      。
    ⒉增加生活上需要之費用合計307,740元部分：此為被害人生
      前之助學貸款餘額，原告為連帶保證人。惟按民法第193
      條第1項所謂增加生活上之需要，係指被害人被害以前並
      無此需要，因為受侵害始有支付此費用之需要者而言，因
      此身體受不法侵害，需添購醫療、護理用品及僱用看護所
      支出之費用，均屬增加生活上需要之費用，加害人應予賠
      償。然被害人生前之助學貸款債務，係於系爭事故發生前
      已存在，且非因身體不法侵害所生。因此，原告此項請求
      ，應無理由。
    ⒊扶養費部分：原告未證明其等有不能維持生活之情形，依
      民法第1114條第1款、第192條第2項、第1115條第1項第1
      款、第3項、第1117條、第1119條之規定，以及最高法院6
      2年度第2次民庭庭推總會議決議四之決議意旨、96年度台
      上字第2823號、82年度台上字第743號之裁判意旨，乙○○
      、甲○○各主張扶養權利損失1,322,412元、1,478,151元，
      均無理由。又原告雖以行政院主計處109年臺南市平均每
      人每月消費支出表所載20,114元為計算基礎，惟消費支出
      項目廣泛，與扶養義務視個人應盡之義務有別，是不能僅
      以上開標準為計算之基礎，且每人扶養父母之能力不同，
      但通常之情況下，財政部所定申報所得稅之扶養親屬扣除
      額應為一般人均能達到之標準，基此，縱本院認原告得請
      求扶養費，亦應以所得稅扶養親屬每人扣除額為計算標準
      為宜。
    ⒋精神慰撫金部分：參照最高法院96年度台上字第513號判決
      意旨，被害人就系爭事故之過失程度非輕，則原告主張其
      二人之慰撫金各為200萬元，顯然過高。
　㈢又雖當時被害人丙○○行駛的車道未區分快、慢車道，然被害
    人騎乘機車自臺南市安南區安明路（台17線）右轉進入科技
    五路，欲至位於工業二路OO號ＯＯ公司上班，於右轉進入科技
    五路即行駛至內線車道欲直接左轉工業二路，豈料於科技五
    路接近ＯＯ公司附近撞上安全島及行道樹，發生交通事故，趴
    臥安全島上，被害人對於系爭事故之發生及擴大與有過失，
    因此，原告請求之金額，應於被害人過失比例範圍內酌減之
    。
  ㈣並聲明：
　  ⒈原告之訴駁回。
　  ⒉如受不利判決，願供擔保，請准免為假執行。
三、兩造不爭執事項：
  ㈠台南科工區服務中心是經濟部工業局在台南科工區内設置的
    管理機關，科工區服務中心是經濟部工業局下轄的内部單位
    ，沒有獨立職權。 
  ㈡台南科工區内之科技五路的道路維護機關為經濟部工業局，
    其安全島上所種植之行道樹（含海檬果）亦是由經濟部工業
    局所種植。
　㈢原告之女丙○○於109年10月19日下午1點47分騎乘機車自台17
    線右轉進入台南科工區之科技五路，於科技五路接近工業二
    路口約50公尺處因機車摔倒致丙○○因而死亡，根據臺灣臺南
    地方檢察署相驗屍體證明書之記載，丙○○之死亡原因為交通
    事故（機車騎士）。
  ㈣科技五路並無區分快慢車道，系爭事故當天天氣晴朗，路面
    乾燥。
  ㈤原告於110年5月25日向被告請求國家賠償經被告於110年6月2
    8日作成拒絕理賠之決定。
  ㈥法院就下列證據勘驗後作成之勘驗筆錄記載如下：
  　⒈就被證3之勘驗結果：0006秒時機車左後側（内側車道）地
      上有二個黑點，10秒時地上黑點位置有稍微變動;0007秒
      時可見鏡頭前的樹葉有微微的飄動情形。
  　⒉就被證4之勘驗結果：0005秒時（監視器畫面出現的是0000
      -00-00 00：51：05）以慢速播放方式，可見地上有一個
      黑點在内側車道上；0006秒時（監視器畫面出現的是0000
      -00-00 00：51：06）以慢速播放方式，可見地上有五、
      六個黑點在内側車道上及二個黑點在外側車道上。
    ⒊就檔案03（報案人提出的行車紀錄器錄影檔案）之勘驗結
      果：01：37-01：49，以慢速播放方式，可見地上有多個
      黑點在内側車道靠近中間分隔島處，01：5030時，機車倒
      地停止處前方的内側車道有十幾個黑點，外側車道有六、
      七個黑點。
    ⒋就檔案02B（細部西向東的檔案）勘驗結果：00：10-00：1
      1，以慢速播放方式，被害人機車車頭略為偏向中間分隔
      島後，機車就往左側倒，倒地之後機車往前滑行。
    ⒌就被證6即檔案04（肇事前行經車輛行車紀錄器檔案）勘驗
      結果：13：47：47左轉進入科技五路，13：47：52安全島
      旁内側車道上沿途有白點；13：47：53地上有白點；13：
      47：56、13：47：58、13：47：59地上均有白點；13：48
      ：01、13：48：02、13：48：03内側車道上有白點物體；
      13：48：04内側車道上有白點物體；13：48：05内側車道
      上亦有白點物體。
  ㈦被告所提出被證1之巡護成果表中關於道路之檢查項目為柔性
    舖面：路面鬆裂、皺摺、冒油、沉陷、剝落、隆起、扭曲、
    車轍、油滴侵蝕等；剛性舖面；1.路面破碎、唧水現象、沉
    陷、版塊翹曲，2.施工縫、收工缝填缝劑之損壞。
  ㈧被告所提出被證2之勞務採購契約中之（二）、綠地草皮整理
    及紅樹林渠道兩側步道區、綠帶公園區喬灌木修剪：其工作
    範圍為全園區道路分隔島、雨水道側溝、人行道（含其綠地
    ）、公園、綠帶、兒童遊樂場、污水處理廠區、防洪站廠區
    等公共設施用地内之草皮。
  ㈨原告提出之禮儀社費用單據為244,450元、塔位單據為16萬元
    。
  ㈩被害人因系爭事故往生時，尚積欠ＯＯ銀行助學貸款之餘額為3
    07,740元，上開貸款原告二人為連帶保證人。
四、本院得心證之理由：    
  ㈠按公有公共設施因設置或管理有欠缺，致人民生命、身體或
    財產受損害者，國家應負損害賠償責任，國家賠償法第三條
    第一項亦有明定。所謂公共設施之設置有欠缺，係指公共設
    施建造之初，即存有瑕疵而言，管理有欠缺，係指公共設施
    建造後未妥善保管，怠為修護致該物發生瑕疵而言。又人民
    依上開規定請求國家賠償時，尚須人民之生命、身體或財產
    所受之損害，與公有公共設施之設置或管理之欠缺，具有相
    當因果關係，始足當之，且須視其設置或管理機關有無及時
    採取足以防止危險損害發生之具體措施為斷。（最高法院10
    4年台上字第1619號判決意旨參照）。人民依上開規定請求
    國家賠償時，須其生命、身體或財產所受之損害，與公有公
    共設施之設置或管理之欠缺，具有相當因果關係。再按當事
    人主張有利於己之事實者，就其事實有舉證之責任，民事訴
    訟法第277條前段定有明文。
  ㈡原告主張被告為科技五路及行道樹（含海檬果樹）之設置及
    管理機關，為被告所不爭執（不爭執事項㈡），堪信為實。
    惟原告另主張被害人騎乘機車行經系爭事故地點摔倒而導致
    死亡，係輾壓海檬果樹所掉落在科技五路路面上之落果或為
    閃避落果所致等情，則為被告所否認，並以前詞置辯。經查
    ：
    ⒈本院勘驗被告提供之光碟（附於本院卷第55頁，下同）中
      之現場當日路口監視器影像（被證3）結果：⑴於00（分）
      ：06（秒），機車左後側（內側車道）地上有二個黑點。
      於00：10，地上黑點位置有稍微變動。⑵於00：07，可見
      鏡頭前的樹葉有微微的飄動情形（本院卷第162頁）。原
      告固主張：這兩個黑點應是落果，且於00：10，位置有移
      動，可能是因風吹或車輛經過而震動，可見該黑點是一個
      實體物，並非路面污漬等語。本院審酌該黑點雖有移動，
      然無法確定該黑點為落果，且縱為落果亦無法證明與系爭
      事故有因果關係。
    ⒉本院勘驗被告提供之光碟中發現事故之貨車司機之行車紀
      錄器影像（被證4）結果： ⑴於00：05（於畫面左上方顯
      示0000-00-00 00：51：05），以慢速播放方式，可見地
      上有一個黑點在內側車道上。⑵於00：06（於畫面左上方
      顯示0000-00-00 00：51：06），以慢速播放方式，可見
      地上有五、六個黑點在內側車道上，及二個黑點在外側車
      道上（本院卷第162頁）。原告固主張：依上開地上黑點
      數量變化，可推知黑點是海檬果落果，且距被害人撞擊點
      尚有相當之距離，則該海檬果不可能是被害人撞擊後所掉
      落，又不論該海檬果是被害人出事前或出事後所掉落，均
      能證明科技五路路面上隨時有海檬果掉落等語。本院審酌
      此部分影像於00：05、00：06雖有較多黑點出現在車道上
      ，然此部分影像是於系爭事故已經發生之後，即使該黑點
      為落果，因被害人乃係撞擊安全島上之樹木，則被告辯稱
      該落果可能是被害人撞擊樹木致落果掉落於車道上，亦非
      不合理，是尚難以此部分認定被害人在系爭事故發生時已
      有許多海檬果落果掉落在車道，並致使被害人因而發生系
      爭事故。
    ⒊本院勘驗警察局提供之光碟（附於本院OOO年度聲字第OOO
      號卷宗，下稱聲字卷，第24頁，下同）中之03報案人事故
      後行車紀錄器影像結果：於01：37至01：49，以慢速播放
      方式，可見地上有多個黑點在內側車道靠近中間分隔島處
      ；於01：50，機車倒地停止處前方的內側車道有十幾個黑
      點，外側車道有六、七個黑點（本院卷第162-163頁）。
      原告固主張：上開地上黑點可徵機車倒地停止處前方的落
      果數量較多，雖有可能部分係機車滑倒後所造成之落果，
      然因沿途都有落果，故仍不能排除機車倒地停止處前方本
      即有落果，導致被害人機車因輾壓落果而滑倒等語。惟查
      ，無法依勘驗結果確定該黑點為落果，且縱為落果亦無法
      證明與系爭事故有因果關係。
    ⒋本院勘驗警察局提供之光碟中之02b欽揚翻拍及細部檔案中
      之欽揚細部西向東影像（即本件事故地點附近之監視器影
      像）結果：於00：10至00：11，以慢速播放方式，可見被
      害人之機車車頭略為偏向中間分隔島後，機車就往左側倒
      ，倒地之後，機車往前滑行（本院卷第163頁）。原告固
      主張：於00：11至00：12，被害人之機車突然重心不穩而
      歪斜，之後才撞上安全島，可證被害人很有可能係輾壓或
      為閃避安全島上掉落之落果，始致重心不穩而摔車等語。
      惟經核對警察拍攝之道路交通事故照片，安全（分隔）島
      有擦痕、受損之情形，且支撐海檬果樹之木頭有斷裂情形
      （本院卷第201-209頁），則無法排除落果可能是因外力
      撞撃而掉落，是尚難以此部分認定在系爭事故發生之前已
      有許多海檬果落果掉落在車道，並致使被害人因而發生系
      爭事故。
    ⒌本院勘驗警察局提供之光碟中之04肇事前行經車輛行車紀
      錄檔案中之3分25秒處樹木影像（本院卷第119頁被證6之
      影像紀錄）結果：⑴於13（時）：47（分）：47（秒），
      左轉進入科技五路。於13：47：52，安全島旁內側車道上
      沿途有白點。於13：47：53，地上有白點。於13：47：56
      、13：47：58、13：47：59，地上均有白點。⑵於13：48
      ：01、13：48：02、13：48：03，內側車道上有白點物體
      。⑶於13：48：04，內側車道上有白點物體。⑷於13：48：
      05，內側車道上亦有白點物體（本院卷第165、190頁；13
      ：48：01至13：48：05之截圖5張附於本院卷第169-177頁
      ）。原告固主張：海檬果的顏色很多，且上開情形可徵於
      事故時間點前，科技五路沿途有不少海檬果落果等語，然
      查，依上開勘驗結果顯示，其中13：47：52至13：47：59
      之影像，距離肇事地點較遠，即使有落果，亦難認與系爭
      事故有因果關係；至13：48：01至13：48：05之影像，雖
      接近肇事地點，然無法依勘驗結果確定該白點與黑點為落
      果，且縱為落果亦無法證明與系爭事故有因果關係。
    ⒍因此，本院勘驗警察局及兩造提出之光碟影片，以及審酌
      現場照片之結果，均無法據以認定被害人機車摔倒係因輾
      壓海檬果落果或為閃避落果所致。
　㈢再查，本院審酌原告提出之海檬果資料顯示：海檬果常被植
    栽作為園景行道樹（補字卷第61頁），被告選擇栽種海檬果
    為行道樹，亦無不當，另審酌被告提出109年10月19日台南
    科工區巡護成果表，顯示：巡查項目包含行道樹之枯株清除
    等（本院卷第47-49頁），109年12月23日台南科工區勞務採
    購契約，顯示：立約廠商工作內容包含全園區道路分隔島之
    環境清潔整理等（本院卷第51-53頁），亦難認被告有何管
    理、維護系爭公共設施不當或缺失之情形。　　　
  ㈣依上所述，本院審酌原告所舉證據，均尚不足以認定被害人
    騎乘機車在系爭事故路段摔倒之原因，係海檬果樹之落果所
    致，亦不能證明被告負責設置、管理之系爭肇事路段之道路
    及安全（分隔）島上之行道樹即海檬果樹等公有公共設施，
    有不具通常應有安全狀態之設置、管理欠缺，因此，原告以
    被害人死亡與公有公共設施之欠缺有因果關係為由，請求被
    告負國家賠償責任，洵屬無據。
五、綜上，被告就系爭事故路段道路及路樹之設置及管理並無欠
    缺，應不負國家賠償責任，從而，原告依國家賠償法及侵權
    行為之法律關係，請求被告應給付乙○○3,622,412元、甲○○3
    ,478,151元，及均自起訴狀繕本送達翌日起至清償日止，按
    週年利率百分之五計算之利息，為無理由，應予駁回。
六、本件為判決基礎之事證已臻明確，兩造其餘主張陳述及攻擊
     防禦方法，經本院審酌後，認均不影響本件判決結果，爰
    不一一論述，併此敘明。
七、據上論結，本件原告之訴為無理由。依民事訴訟法第78條、
    第85條第1項前段，判決如主文。
中　　華　　民　　國　　111 　年　　1 　　月　　19　　日
                  民事第二庭    法    官　林福來
以上正本係照原本作成。
如對本判決上訴，須於判決送達後20日內向本院提出上訴狀。
如委任律師提起上訴者，應一併繳納上訴審裁判費。
中　　華　　民　　國　　111 　年　　1 　　月　　25　　日
                               書 記 官  陳淑芬